ACORDAO-COMPLETO-2358064

ACÓRDÃO 1617/2019 ATA 25/2019 - PLENÁRIO

VISTOS, relatados e discutidos estes autos da Representação formulada pelo Tribunal de Contas dos Municípios do Estado do Ceará – TCM/CE, noticiando supostas irregularidades no transporte de alunos do ensino fundamental e médio da rede estadual de ensino, durante o exercício de 2009, realizadas pelo Município de Caridade/CE, por meio de sua Secretaria de Educação, Cultura e Desporto, envolvendo recursos do Programa Nacional de Apoio ao Transporte Escolar para a Educação Básica (Pnate) .
	ACORDAM os Ministros do Tribunal de Contas da União, reunidos em Sessão do Plenário, ante as razões expostas pelo Relator, em:
	9.1. conhecer da presente Representação, com fulcro nos arts. 235 e 237, inciso IV, do Regimento Interno/TCU e no art. 103, § 1º, da Resolução/TCU 259/2014;
	9.2. determinar ao FNDE que, no prazo de 90 (novena) dias, a contar da ciência deste Acórdão, reexamine a prestação de contas, relativa aos repasses do Programa Nacional de Apoio ao Transporte do Escolar (Pnate) transferidos à Prefeitura Municipal de Caridade/CE, no exercício de 2009, abordando os indícios de irregularidade descritos na peça inicial desta Representação, encaminhando a este Tribunal o resultado das análises empreendidas e, se for o caso, instaure a correspondente tomada de contas especial;
	9.3.  aplicar à Sra. Maria Amanda Lopes Costa a multa prevista no art. 58, inciso IV, da Lei 8.443/1992, no valor de R$ 10.000,00 (dez mil reais) , fixando-lhe o prazo de 15 (quinze) dias, a contar da notificação, para que comprove, perante o Tribunal, o recolhimento da dívida aos cofres do Tesouro Nacional (art. 214, inciso III, alínea a, do Regimento Interno/TCU) , atualizada monetariamente desde a data deste Acórdão até a data do efetivo recolhimento, se for paga após o vencimento, na forma da legislação em vigor;
9.4. autorizar, caso requerido, nos termos do art. 26 da Lei n. 8.443/1992, o parcelamento da dívida em até 36 (trinta e seis) parcelas mensais e sucessivas, sobre as quais incidirão os correspondentes acréscimos legais (multa: atualização monetária) , esclarecendo à responsável que a falta de pagamento de qualquer parcela importará no vencimento antecipado do saldo devedor, sem prejuízo das demais medidas legais;
	9.5. autorizar, desde logo, a cobrança judicial da dívida a que se refere o subitem anterior, caso não atendida a notificação, nos termos do art. 28, inciso II, da Lei n. 8.443/1992;
	9.6. encaminhar cópia desta deliberação ao Tribunal de Contas do Estado do Ceará (TCE/CE) , destacando que o relatório e o voto que a fundamentam podem ser acessados por meio do endereço eletrônico www.tcu.gov.br/acordaos;
	9.7. determinar à SecexEduc que encaminhe cópia das peças 1 e 70, bem como do presente Acórdão, acompanhado do Relatório e Voto que o fundamentam, ao FNDE como subsídio para o cumprimento da determinação constante do subitem 9.2 acima.

Representação acerca de irregularidades na execução de despesas para transporte de alunos dos ensinos fundamental e médio, envolvendo recursos do Programa Nacional de Apoio ao Transporte Escolar para a Educação Básica (Pnate) e do Fundo de Manutenção e Desenvolvimento da Educação Básica e de Valorização dos Profissionais da Educação (Fundeb).

Município de Caridade/CE.

3. Interessado: Tribunal de Contas do Estado do Ceará (TCE/CE).
3.1. Responsável: Maria Amanda Lopes Costa (XXX.270.803-XX)

13.1. Ministros presentes: José Mucio Monteiro (Presidente), Walton Alencar Rodrigues, Benjamin Zymler, Raimundo Carreiro, Ana Arraes e Bruno Dantas.
13.2. Ministro-Substituto convocado: Marcos Bemquerer Costa (Relator).
13.3. Ministros-Substitutos presentes: André Luís de Carvalho e Weder de Oliveira.

MARIA AMANDA LOPES COSTA

MARCOS BEMQUERER

Trata-se da Representação formulada pelo Tribunal de Contas dos Municípios do Estado do Ceará – TCM/CE, extinto e incorporado ao Tribunal de Contas do Estado do Ceará (TCE/CE) , por meio da Emenda 92/2017 à Constituição Estadual do Ceará. Na peça inicial são noticiadas supostas irregularidades no transporte de alunos do ensino fundamental e médio da rede estadual de ensino, durante o exercício de 2009, realizadas pelo Município de Caridade/CE, por meio de sua Secretaria de Educação, Cultura e Desporto, envolvendo recursos do Programa Nacional de Apoio ao Transporte Escolar para a Educação Básica (Pnate) e do Fundo de Manutenção e Desenvolvimento da Educação Básica e de Valorização dos Profissionais da Educação (Fundeb) (peça 1, pp. 1-84) . 
2.	No que concerne ao Pnate, cabe registrar que o Município de Caridade/CE recebeu, no exercício de 2009, o montante de R$ 61.316,59 (peça 10, p. 1) . Quanto ao Fundeb, os recursos foram repassados pelo Estado do Ceará para o aludido município, no valor de R$ 56.711,25, por força do Termo de Responsabilidade 036/2009, dividido em três parcelas, pagas nos meses de abril, junho e setembro de 2009 (peça 1, p. 41) . 
3.	Foram apontados os seguintes indícios de irregularidade detectados no Convite 09/008/CC/FME, realizado para a contratação de serviços de transporte de alunos do ensino fundamental e médio da rede estadual de ensino (peça 1, pp. 3 a 4 e 48 a 52) :
	a)	 falta de registro dos dados da licitação no Sistema de Informações Municipais (SIM) ;
	b)	 deficiências na fase interna da licitação, em decorrência da inexistência de pesquisa prévia de preços e estimativa de custos/orçamento; 
	c)	 termo de referência apresentando inconsistências e sem ter sido anexado ao Edital;
	d)	 ausência de rubrica dos participantes e dos membros da comissão de licitação nas propostas de preços;	
	e)	 documentos de habilitação inseridos ao final do processo licitatório, sem numeração e carimbo da prefeitura, nem rubrica da comissão de licitação e dos participantes, alguns com prazo de validade expirado, como, por exemplo, o Certificado de Regularidade do FGTS (CRF) e a Certidão Negativa de Falência ou Concordata da empresa A. M. P. de Sousa – ME;
	f)	 inexistência de cláusula acerca das responsabilidades pela condução, manutenção e abastecimento dos veículos; e
	g)	 fracionamento irregular de despesas.
4.	A Secretaria de Controle Externo da Educação – SecexEduc, conforme delegação de competência conferida por este Relator, realizou as seguintes diligências:
	4.1. ao então TCM/CE (ofício de peça 13) , para que, no prazo de quinze dias, fosse  encaminhada cópia integral do Processo 10.182/10, referente à Prestação de Contas de Gestão do Fundo Municipal de Educação de Caridade/CE, exercício de 2009;
	4.2 à Prefeitura Municipal de Caridade/CE (ofício de peça 15) , para que fossem encaminhadas cópias dos seguintes documentos:
	4.2.1. processos de pagamento relativos aos serviços de transporte de alunos do Ensino Fundamental e Médio da Rede Estadual de Ensino, no exercício de 2009, serviços esses licitados por meio do Convite 09/008/CC/FME, e que tiveram como credor a empresa A P de Sousa Junior Turismo – ME; 
	4.2.2. Prestação de Contas e processos de pagamento relativos ao Programa Nacional de Apoio ao Transporte do Escolar (Pnate) , no exercício de 2009;
	4.3. comentários que entendesse pertinentes acerca das irregularidades apontadas na presente representação e sintetizadas na instrução da peça 11, para o completo esclarecimento da matéria.
5.	A Prefeita do Município de Caridade/CE, Sra. Maria Amanda Lopes Costa, foi a destinatária do primeiro ofício de diligência (peça 15) , e os demais ofícios de reiteração da diligência foram dirigidos à Procuradora Municipal de Caridade/CE, a Sra. Elisangela do Amaral Andrade Landim (peças 43, 48, 59 e 62) . Contudo, não houve atendimento a nenhum desses expedientes deste Tribunal.
6.	Cumpre destacar, ainda, que a SecexEduc fez também diversas tentativas de contato telefônico com a Prefeitura de Caridade/CE, no intuito de cobrar resposta às diligências efetuadas por este Tribunal, e todas essas tentativas, entretanto, restaram infrutíferas.
7.	A unidade técnica examinou os elementos acostados ao processo, consoante trecho a seguir transcrito, com os ajustes de forma pertinentes (peça 70) :
“7. Devido à ausência, no presente processo, dos documentos encaminhadas pelo responsável, que foram objeto de análise pelo então TCM/CE, não foi possível afirmar com precisão quais são as irregularidades remanescentes observadas no Convite 09/0008/CC/FME. Assim, não há, nos presentes autos, entre outros pontos, informações detalhadas acerca do objeto da licitação, quais sejam: as rotas a serem percorridas, localidades, destino, número de alunos a serem transportados, quilometragem, veículos a serem utilizados e turnos em que os serviços seriam prestados.
8.	Cabe registrar que se sagrou vencedora do mencionado certame licitatório a empresa A P de Sousa Junior Turismo – ME, cujo nome de fantasia é América Turismo, tendo também participado dessa licitação as empresas A. M. P. de Sousa – ME, que tem como nome de fantasia Mix Eventos e Locação, e Francisco de Assis de Sousa Transportes – EPP, cujo nome de fantasia é Itaitur (peça 1, p. 79; e peça 2, p. 1, 5 e 9) .
9.	Frise-se, quanto às empresas participantes do convite, que a vencedora (A P de Sousa Junior Turismo – ME) , de acordo com as informações constantes na Relação Anual de Informações Sociais  (Rais - peça 3, p. 1-28) , possuía apenas dois empregados nos exercícios anteriores à licitação (2007 e 2008) , ambos motoristas de ônibus, e passou a ter apenas um funcionário no exercício em que ocorreu a licitação (2009) e no exercício seguinte (2010) . Não obstante, conforme dados constantes do Sistema de Informações Municipais (SIM) , do então TCM/CE, essa empresa tenha participado de 78 licitações em municípios cearenses nesse período (peça 4, p. 1-3) , tendo prestado serviços, nos anos de 2007 e 2008, a nove e dez municípios cearenses, respectivamente, e a quatro municípios no ano de 2009 e a igual número em 2010, e recebido, nesse período, recursos no montante de cerca de R$ 4,8 milhões (peça 5, p. 1-4) .
10. Por sua vez, a licitante A. M. P. de Sousa – ME, apesar de não constar na Rais informação referente a nenhum empregado, recebeu também, no período de 2007 a 2010, montante da ordem de R$ 4,8 milhões, tendo prestado serviços a 22 municípios cearenses no ano de realização do convite aludido acima (peça 6, p. 1-8; e peça 7, p. 1-4) .    
11. Quanto à terceira empresa licitante, Francisco de Assis de Sousa Transportes – EPP, possuía, conforme informações da Rais, apenas um funcionário em 2007, nenhum em 2008 e somente quatro funcionários em 2009, sendo dois em atividades não operacionais, todos os quatro funcionários admitidos meses após a realização do Convite 09/008/CC/FME (peça 8, p. 1-23) . Mesmo ante tais circunstâncias, essa empresa recebeu de municípios cearenses, no período de 2007 a 2009, recursos no montante de cerca de R$ 3,8 milhões (peça 9, p. 1-3) .
12. Observou-se que tais empresas não possuíam, à época da licitação (janeiro de 2009) , capacidade operacional para realizar os serviços a serem contratados, havendo, portanto, fortes indícios de tratarem-se de empresas criadas apenas para participar de licitações realizadas pela Administração Pública, as chamadas ‘empresas de fachada’.
13. Com relação ao valor global referente ao transporte de alunos, salientou-se que R$ 20.182,14 são oriundos do Programa Nacional de Apoio ao Transporte do Escolar (Pnate) , que foram autorizados pelo estado a serem repassados diretamente ao Município de Caridade/CE. O valor restante, R$ 56.711,25, é oriundo de recursos estaduais (Fundeb) , repassado para o município por força do Termo de Responsabilidade 036/2009, dividido em três parcelas, pagas nos meses de abril, junho e setembro de 2009 (peça 1, p. 41) . 
14. Conforme Informação Complementar 16668/2015 (Peça 1, p. 38) , não houve qualquer pagamento ao credor A. P. de Sousa Junior Turismo – ME, embora a despesa tenha sido liquidada. Acrescente-se que o contrato de prestação dos serviços foi firmado em 26/1/2009, tendo o respectivo empenho, no valor de R$ 76.122,60, sido emitido somente em 1/12/2009. A esse respeito, informe-se que o ordenador de despesa referente ao Convite 09/008/CC/FME foi o Sr. Raimundo Nonato Alves Mascarenhas (peça 1, p. 42) .
15. No que concerne ao Pnate, cabe registrar que o Município de Caridade/CE recebeu, no exercício de 2009, o montante de R$ 61.316,59 (peça 10, p. 1) . Tendo em vista que não há nos autos cópia dos processos de pagamento referentes aos serviços relativos ao Convite 09/008/CC/FME, tampouco constam a prestação de contas e os processos de pagamentos atinentes à utilização dos recursos do Pnate pelo Município de Caridade/CE, no exercício de 2009, não é possível comprovar documentalmente se houve ou não efetivamente a utilização de recursos desse programa.
16. Isso posto, em atendimento ao Despacho de peça 12, aquiescendo com as propostas da instrução de peça 11, entre as quais a de conhecer da representação, foram efetuadas as seguintes diligências:
a) ao então TCM/CE (ofício de peça 13) , para que, no prazo de quinze dias, fosse encaminhada cópia integral do Processo 10.182/10, referente à Prestação de Contas de Gestão do Fundo Municipal de Educação de Caridade/CE, exercício de 2009;
b) à Prefeitura Municipal de Caridade/CE (ofício de peça 15) , para que fossem encaminhados os seguintes documentos:
b.1) processos de pagamento relativos aos serviços de transporte de alunos do Ensino Fundamental e Médio da Rede Estadual de Ensino, no exercício de 2009, no município de Caridade/CE, serviços esses licitados por meio do Convite 09/008/CC/FME, e que tiveram como credor a empresa A. P. de Sousa Junior Turismo – ME; e
b.2) cópia integral da Prestação de Contas do Programa Nacional de Apoio ao Transporte do Escolar (Pnate) , exercício de 2009, atinente ao município de Caridade - CE;
b.3) cópia integral dos processos de pagamento relativos à Prestação de Contas do Programa Nacional de Apoio ao Transporte do Escolar (Pnate) , exercício de 2009, referente ao município de Caridade - CE.
17. Em seguida, conforme registrado na instrução de peça 46, o TCM/CE enviou a documentação solicitada, acostando-a às peças 25-42, em resposta à diligência, porém a prefeitura não respondeu, embora tenham sido deferidas suas solicitações de prorrogação de prazo para atendimento do pleito deste Tribunal (peças 21, 23, 50, 52 e 53) . 
18. Registre-se que a diligência encaminhada à então Prefeita Municipal de Caridade/CE por meio Ofício 0948/2017-TCU/SECEX-CE, de 26/4/2017 (peça 15) , precisou ser reiterada duas vezes à Procuradora daquele município, Sra. Elisangela do Amaral Andrade Landim (Ofícios 0883/2018-TCU/SECEX-CE, de 10/5/2018; e 1413/2018-TCU/SECEX-CE, de 13/7/2018 - peças 43 e 48) , para que houvesse manifestação a respeito.
19. Por meio do Ofício GAB 304/2018, datado de 29/8/2018, a procuradora do município de Caridade informou que, ‘ (...) após realizada busca rápida nos arquivos atuais da Prefeitura do Município de Caridade, não foram localizados os documentos requisitados, razão pela qual requer prorrogação de prazo para que se realize uma busca mais minuciosa no arquivo morto deste órgão’. (peça 54) .
20. Em seguida, encaminhou o ofício de peça 56 (Ofício GAB 315/2018, de 29/8/2018) , fazendo referência ao ofício de diligência de peça 48 (Ofício TCU 1344/2018, relativo a este processo, TC Processo 028.431/2016-2) . No entanto, ao se analisar a resposta à diligencia na instrução de peça 57, verificou-se que as informações apresentadas não condizem com as solicitadas, visto que se referem ao Fundo de Manutenção e Desenvolvimento da Educação Básica e de Valorização dos Profissionais da Educação (Fundeb) , enquanto que a diligência efetuada e os presentes autos tratam do Convite 09/008/CC/FME, relacionados ao programa de transporte escolar do município.
21. Considerando essa falha na resposta, em atendimento ao Despacho de peça 58, aquiescendo com a proposta da instrução de peça 57, foram efetuadas outras duas reiterações da diligência, por meio dos ofícios de peça 59, de 4/2/2019, e 62, de 1º/3/2019, emitidos pela Sec-CE, ambos dirigidos à Procuradora da Prefeitura Municipal de Caridade - CE, Sra. Elisangela do Amaral Andrade Landim, recebidos conforme os Avisos de Recebimento (AR) , de peças 61 e 64, respectivamente.
22. No entanto, quedaram-se sem resposta as reiterações da diligência.
23. No tocante à documentação encaminhada pelo TCM/CE, o exame das peças acostadas aos autos somente ratificou que ocorreu o empenho da quantia de R$ 76.122,60, na data de 1º/12/2009 (peça 40, p. 35) , muito embora o contrato fora assinado em 26/1/2009 (peça 35, p. 40-41) , concluindo-se que houve a assinatura do instrumento contratual sem o prévio empenho, descumprindo o que determina a Lei 4.320/1964. 
24. Apontou-se que, além dessa irregularidade, não seria possível efetuar liquidação da despesa em data anterior ao empenho por força dos arts. 63, §§ 1º, 2º, 65 c/c o item 4.4.2.3 do Manual de Contabilidade Aplicado ao Setor Público (MCASP) . A mencionada lei determina que as fases das despesas sejam rigorosamente cumpridas e que uma fase depende da anterior para ser observada.
25.  Destacou-se que o art. 92 da Lei 4.320/1964 c/c o item 4.7.1 do MCASP determinam que as quantias liquidadas e não pagas sejam registradas como restos a pagar, frisando que o rito faz-se necessário para transformar a despesa realizada em obrigação futura, pagável até o final do exercício seguinte pela Administração Pública, além de prover a variação adequada da composição patrimonial.
26. Observou-se que não seria a simples transformação de despesa liquidada em restos a pagar que balizaria a legalidade da operação, porém que os serviços tenham sido prestados ou os bens entregues. Frisou-se que o exame da situação permitiu concluir que se mostrava improvável que todos os serviços tenham sido executados em um único mês, quando muito 1/12 (um doze avos) . 
27. Ao se analisar a documentação encaminhada pelo TCM/CE (peça 25, p. 28) , notadamente o Balanço Financeiro, percebeu-se a inexistência de registros contábeis na conta contábil de Restos a Pagar, gerando nova irregularidade com graves implicações patrimoniais nas demonstrações contábeis da prefeitura. Em outras palavras: conclui-se que houve liquidação sem que houvesse permissibilidade legal e não houve a inscrição de restos a pagar, objetivo maior da liquidação da despesa. 
28. Evidenciou-se, ainda, que a liquidação da despesa sem a ocorrência do fato gerador competente e a consequente falta de registro em Restos a Pagar no exercício em referência implica discrepância de tratamento contábil por parte da prefeitura, que impõe afirmar que as despesas referidas não foram realizadas, portanto, ensejando a devolução dos valores recebidos às fontes descentralizadoras. 
EXAME TÉCNICO
29. Com a recente reestruturação da estrutura organizacional do TCU, o presente processo passou a ser de responsabilidade da SecexEducação, a partir de 1º/4/2019.
30. Por orientação da diretora da 2ª Diretoria desta Secex, este AUFC, antes de lavrar esta instrução, efetuou diversas tentativas de contatar a Prefeitura de Caridade/CE, no intuito de cobrar-lhe resposta à diligência. Para isso, efetuou várias ligações telefônicas dirigidas a todos os números constantes do sítio da prefeitura junto à internet (https://www.caridade.ce.gov.br/) , a vários números fornecidos pelo ex-assistente da então Secex-CE e a números telefônicos constantes de lista de contatos fornecida pela Superintendência Estadual da Funasa - CE.  Todas as tentativas de contato, entretanto, restaram infrutíferas, pois nenhum dos telefonemas efetuados foi atendido pela prefeitura ou receberam-se mensagens automáticas informando que os números que não existiam.
31. Não obtida resposta, sem causa justificada, o caminho processual adequado passa pela proposição de aplicar multa à destinatária dos ofícios de diligência, nos termos do art. 58, inciso IV, da Lei 8.443/1992, penalidade que prescinde de realização de prévia audiência, como estabelece o art. 268, § 3º, do Regimento Interno do TCU, e conforme já comunicado expressamente nos ofícios de diligências (peças 15, 43,48, 59 e 62) .
32. Deve ser ressaltado que a destinatária do primeiro ofício foi a Prefeita do Município de Caridade/CE, a Sra. Maria Amanda Lopes Costa (peça 15) , e que os demais ofícios de reiteração da diligência foram dirigidos à Procuradora da Prefeitura, a Sra. Elisangela do Amaral Andrade Landim (peças 43, 48, 59 e 62.
33. Cabe destacar que a procuradora da prefeitura, cujo denominação oficial de seu cargo é de Procuradora do Município de Caridade, a advogada Elisangela do Amaral Andrade Landim (carteira da OAB de peça 20, p. 3) , foi nomeada mediante a Portaria 010/2017, de 10/1/2017, assinada pela prefeita municipal (peça 20, p. 1) , e que nos presentes autos atua com base em instrumento de procuração outorgado pelo município de Caridade, representado pela Prefeita, a Sra. Maria Amanda Lopes Costa acostado à peça 20, p. 2.
34. Levando em conta que a procuradora do município atua nos presentes autos representando a prefeita municipal, ante o não cumprimento da diligência, cabe analisar se seria cabível a aplicação de multa à procuradora ou à prefeita.
35. Nesse sentido, analisando a legislação sobre a matéria, verifica-se que, nos termos do art. 653 do Código Civil, a procuradora municipal, mediante mandato outorgado pelo instrumento de procuração, recebeu poderes da prefeita para praticar atos em nome desta. Ou seja, a procuradora age, não em nome próprio, mas em nome da prefeita.
36. Aplicando-se subsidiariamente o Código de Processo Civil (CPC) , quanto à possibilidade de o procurador ser obrigado a cumprir uma decisão (no caso, atender a uma diligência do TCU) determinada à parte, verifica-se não ser cabível tal obrigação, conforme expressa o § 8º do art. 77, o qual dispõe que ‘O representante judicial da parte não pode ser compelido a cumprir decisão em seu lugar’.
37. Além dessa salvaguarda, os advogados públicos, aí incluídos os procuradores municipais, também não podem sofrer a aplicação da multa prevista nos §§ 2º a 5º do art. 77 do CPC, aplicada pelos magistrados aos advogados privados pelo descumprimento de seus deveres processuais estabelecidos nos incisos  IV e VI art. 77 do CPC, considerados atos atentatórios à dignidade da justiça, devendo eventual responsabilidade disciplinar ser apurada pelo respectivo órgão de classe ou corregedoria, ao qual o juiz oficiará, nos termos do § 6º do art. 77, da referida legislação.
38. A respeito do tema, reproduz-se trecho de artigo denominado ‘Procurador federal não responde por atraso no cumprimento de decisão’, extraído do sítio htttp://www.conjur. com.br/2017-ago-16/procurador-federal-não-responde-atraso-cumprimento-decisao, em 27/5/2019, o qual se aplica também aos procuradores municipais:
‘Os procuradores federais lembraram, ainda, que o Conselho Nacional de Justiça já expediu recomendação pontuando que o advogado público não pode ser responsabilizado por ação ou omissão da parte que representa. E que o novo Código de Processo Civil preceitua, de modo expresso, que o representante judicial da parte não pode ser compelido a cumprir decisão em seu lugar (artigo 77, § 8º) .’
39. A aludida recomendação do Conselho Nacional de Justiça (CNJ) , no sentido da impossibilidade de responsabilização do advogado público encontra-se com extrato de seu teor expresso no seguinte julgado do Tribunal Regional Federal da 1ª Região:
‘Habeas corpus concedido. (TRF1, Quarta Turma. HC nº 2003.01.00.029515-5/MT. Rel. Des. Fed. Ítalo Fioravanti Sabo Mendes. DJ, p. 63, 12 fev. 2004) Sepultando a questão, o Conselho Nacional de Justiça – CNJ decidiu, nos autos do Pedido de Providência nº 749-61.2011.2.00.0000/MG, expedir comunicado aos presidentes e corregedores dos tribunais, informando-os de que não se pode exigir do advogado público que se responsabilize pelos atos do destinatário de decisão judicial: O Conselho, por maioria, decidiu oficiar aos Presidentes e Corregedores dos Tribunais para que transmitam aos magistrados a preocupação quanto a eventual punição de patronos de agentes da administração pública, nos termos do voto do Relator. Vencido o Conselheiro Vasi Werner, que não conhecia do pedido. Presidiu o julgamento o Ministro Cezar Peluso. Plenário, 30 de agosto de 2011.Do voto do relator, colhe-se o seguinte trecho: Outrossim, do exercício regular de sua profissão não segue a responsabilidade do advogado pelo descumprimento de comandos judiciais nem que ele deixou de comunicá-los ao seu destinatário. O advogado público é mero coadjuvante nesse cenário, a quem incumbe, é verdade, o dever de comunicar a decisão judicial ao responsável por seu cumprimento, e não ele próprio efetivá-la. Ele não tem competência para cumprir as decisões judiciais e não é destinatário dos comandos judiciais porque não é gestor encarregado dos bens e serviços públicos objeto das ações judiciais. Ao advogado público compete levar o conteúdo da decisão judicial ao conhecimento do agente público destinatário do comando judicial, para que o responsável por seu cumprimento efetive-o.’
40. A recomendação do CNJ quanto ao advogado público não poder ser responsabilizado por ação ou omissão da parte que representa escuda-se no fato de não haver relação hierárquica entre o advogado público e os agentes públicos responsáveis pela efetivação dos comandos jurisdicionais. Ou seja, não havendo subordinação entre eles, não se pode exigir do advogado público que se responsabilize pelos atos do destinatário da decisão. Por tais motivos, não se pode aplicar a multa pelo descumprimento da diligência do TCU à procuradora do município.
41. Sendo, então, a Prefeita do Município, a Sra. Maria Amanda Lopes Costa, a destinatária inicial da diligência (peça 15) e a responsável pela administração da municipalidade, estando subordinado a ela todos os servidores do Poder Executivo local, cabe-lhe a obrigação pelo atendimento da diligência do TCU, devendo, pois, responder pelo seu não cumprimento no prazo fixado, sem causa justificada, ensejando-lhe, pois, a aplicação da multa prevista no art. 58, inciso IV, da Lei 8.443/1992.
42. Verificou-se ainda que o mesmo ofício encaminhado pela Prefeitura Municipal de Caridade/CE, tratando erroneamente de recursos do Fundeb (Ofício GAB 315/2018, de 29/8/2018 (peça 55) , também foi encaminhado à equipe de auditoria que fez parte da recente Fiscalização de Orientação Centralizada (FOC) que tratou dos precatórios do Fundo de Manutenção e Desenvolvimento do Ensino Fundamental e de Valorização do Magistério (Fundef) (TC Processo 022.861/2018-1) , não tendo sido encontrada naqueles autos nenhuma documentação do Pnate relativo àquele município, que pudesse indicar ter havido engano no processo destinatário da resposta da diligência.
43. Observa-se, pois, que tais irregularidades noticiadas pelo então Tribunal de Contas dos Municípios do Estado do Ceará (TCM/CE) , por se referirem à gestão do Pnate por parte da Prefeitura Municipal de Caridade/CE, no exercício de 2009, devem ser avaliadas pelo FNDE no âmbito da análise da respectiva prestação de contas daquela municipalidade, considerando-se que, de acordo com a jurisprudência deste Tribunal, a responsabilidade primária pela fiscalização e análise da correta aplicação dos recursos federais transferidos a estados e municípios compete ao órgão ou entidade concedente (Acórdão 1620/2019-TCU-Segunda Câmara e 1252/2019-2ª Câmara, de relatoria do Ministro Marcos Bemquerer Costa; 1831/2019-1ª Câmara, de relatoria do Ministro Augusto Sherman Cavalcanti; Acórdão 4418/2018-1.ª Câmara, de relatoria do Ministro Weder de Oliveira; 4698/2018-1ª Câmara, de relatoria do Ministro Vital do Rêgo Filho; 4942/2017-1ª Câmara, de relatoria do Ministro Bruno Dantas, entre outros) .
44. Com efeito, a Resolução/CD/FNDE 5, de 22/4/2005, que dispõe sobre os critérios e as formas de transferência de recursos financeiros do Pnate, estabelece em seu art. 3º, inciso I, que compete ao Fundo Nacional de Desenvolvimento da Educação (FNDE) a assistência financeira em caráter suplementar, normatização, acompanhamento, fiscalização, cooperação técnica e avaliação da efetividade da aplicação dos recursos do programa, diretamente ou por delegação. Além disso, em seu art. 11, estabelece o rito junto ao FNDE quanto à análise e demais providências quando do recebimento da documentação enviada pelos Conselhos de Acompanhamento e Controle Social do Fundeb (Cacs-Fundeb) a título de prestação de contas.
45. No entanto, acessando-se o site no FNDE, mais especificamente o Sistema de Gestão de Prestação de Contas (SiGPC) , verificou-se que a análise da prestação de contas dos recursos repassados ao Município de Caridade/CE, no ano de 2009, relativos ao Pnate, já foi concluída, com aprovação parcial, conforme consta do ofício que encaminhou ao então prefeito o parecer conclusivo sobre a análise da prestação de constas (peça 69) . Analisando-se o referido ofício, observa-se que dos R$ 61.316,59 repassados ao município, apenas R$ 18,90 foram impugnados e, segundo contato com técnica do FNDE, referem-se ao pagamento de tarifa bancária.
46. Mas a conclusão da análise da prestação de contas realizada pela FNDE foi efetuada sem levar em conta as eventuais irregularidades noticiadas na representação que deu origem ao presente processo, merecendo, pois, devido à relevância dos fatos apontados, que sejam considerados para fins de análise conclusiva sobre a matéria. 
47. Frise-se que, conforme consta do Voto do Acórdão 1233/2016-TCU-Plenário, não pode ser alegada que a prestação de contas já foi examinada, visto que não é possível conferir ao ato que a examinou, no âmbito do órgão concedente, o status de imutável ou definitivo. Nesse sentido, a jurisprudência do TCU é pacífica quanto à possibilidade de se determinar que o órgão concedente reexamine prestações de contas de recursos federais repassados a entes públicos ou privados. Vejam-se alguns precedentes no extrato do voto:
- Acórdão 3216/2016-TCU-Segunda Câmara (Relator Ministro-Substituto Marcos Bemquerer) 
‘1.7. Determinações:
1.7.1. ao Fundo Nacional de Desenvolvimento da Educação – FNDE que, no prazo de 90 (noventa) dias, a contar do recebimento desta deliberação:
1.7.1.1. reexamine a prestação de contas do exercício de 2014, relativa aos repasses automáticos do Programa Dinheiro Direto na Escola – PDDE, transferidos à Prefeitura Municipal de Santa Quitéria/CE, com a devida consideração das irregularidades apontadas neste processo, inclusive com a realização de vistoria in loco se necessário, e informando a este Tribunal os resultados obtidos ou, se for o caso, encaminhando a correspondente tomada de contas especial;
1.7.1.2. realize nova análise da prestação de contas do exercício de 2013, relativa aos repasses automáticos do Programa Nacional de Apoio ao Transporte Escolar – Pnate, transferidos à Prefeitura Municipal de Santa Quitéria/CE, com a devida consideração das irregularidades apontadas neste processo, inclusive com a realização de vistoria in loco se necessário, e informando a este Tribunal os resultados obtidos ou, se for o caso, encaminhando a correspondente tomada de contas especial.’
- Acórdão 2832/2015-TCU-Segunda Câmara (Relator Ministro Augusto Nardes) 
‘9.2. determinar à Fundação Nacional de Saúde/RN que, no prazo de noventa dias, reexamine a prestação de contas do Convênio n. TC/PAC 0160/2007 (Siafi 632923) , uma vez que a fiscalização deste TCU, realizada no período de 17/2 a 12/4/2012, sobre as obras do sistema de abastecimento de água do Município de Taboleiro Grande, detectou sobrepreço de R$ 42.716,72, conforme subitem 3.2.1 do relatório de fiscalização, a ser enviado por cópia, junto com a peça 2, p. 12-17; e as peças 5, 6 e 7.’
- Acórdão 2075/2007-TCU-Plenário (Relator Ministro Raimundo Carreiro) 
‘9.1. determinar à Fundação Nacional de Saúde que:
9.1.10. reavalie as prestações de contas dos convênios a seguir relacionados, tendo em vista as impropriedades e/ou irregularidades discriminadas no relatório da equipe de auditoria da 4ª Secex, detectadas nas respectivas prestações de contas, bem como em relatórios de fiscalização, auditoria e supervisão financeira elaborados pela Funasa.’
48. A respeito do tema, consultando-se a jurisprudência selecionada no TCU, verifica-se a existência do seguinte enunciado:
	‘O TCU pode, diante de novos elementos, determinar que o órgão concedente reexamine as prestações de contas de recursos federais repassados a entes públicos ou privados, mesmo já tendo sido as contas anteriormente aprovadas e homologadas pelo próprio concedente.’
Acórdão 1233/2016-TCU-Plenário | Relator: JOSÉ MUCIO MONTEIRO
49.	 Assim, diante dos novos fatos noticiados na representação, com vistas a evitar a duplicidade de esforços, propõe-se ser determinado ao FNDE que, no prazo de noventa dias, reexamine a prestação de contas dos recursos do Pnate repassados no ano de 2009 ao Município de Caridade/CE, com a devida consideração das eventuais irregularidades apontadas neste processo, informando a este Tribunal os resultados obtidos ou, se for o caso, encaminhando a correspondente tomada de contas especial.
50. Diante do exposto, considerando a ausência de resposta à diligência encaminhada aos representantes do Município de Caridade/CE, o que comprometeu a apuração das ocorrências relatadas na documentação encaminhada pelo então TCM/CE, propõe-se que a presente Representação seja, no mérito, considerada prejudicada, devendo a apuração do impacto das ocorrências ser efetuada em sede de reexame da prestação de contas dos recursos a ser determinado ao FNDE.”
8.	Ao final, a SecexEduc propôs a adoção das seguintes medidas (peça 70, pp. 8/9) :
	8.1. conhecer da presente Representação, satisfeitos os requisitos de admissibilidade previstos nos arts. 235 e 237, inciso IV, do Regimento Interno/TCU c/c o art. 113, § 1º, da Lei 8.666/1993,  e no art. 103, § 1º, da Resolução/TCU 259/2014, para no mérito, considerá-la  procedente;
	8.2. determinar ao FNDE  que, no prazo de 90 dias, reexamine a prestação de contas do exercício de 2009, relativa aos repasses do Programa Nacional de Apoio ao Transporte do Escolar (Pnate) , transferidos à Prefeitura Municipal de Caridade/CE, com a devida consideração das irregularidades apontadas neste processo, informando a este Tribunal os resultados obtidos ou, se for o caso, encaminhando a correspondente tomada de contas especial, devendo ser enviada  àquela autarquia cópia integral do presente processo em meio digital; 
	8.3. aplicar a multa prevista no art. 58, inciso IV, da Lei 8.443/1992 c/c art. 268, inciso IV, do Regimento Interno/TCU, à Sra. Maria Amanda Lopes Costa, Prefeita de Caridade/CE;
	8.4. autorizar, desde logo, nos termos do art. 28, inciso II, da Lei 8.443/1992, a cobrança judicial da dívida, caso não atendida a notificação;
	8.5. encaminhar cópia da deliberação a ser adotada ao Tribunal de Contas do Estado do Ceará (TCE/CE) , destacando que o relatório e o voto que fundamentam a deliberação ora encaminhada podem ser acessados por meio do endereço eletrônico www.tcu.gov.br/acordaos e que, caso tenham interesse, o Tribunal pode encaminhar-lhes cópia desses documentos sem nenhum custo.
9.	O posicionamento do Auditor Federal de Controle Externo explicitado à peça 70 e as proposições acima obtiveram total anuência do diretor (peça 71) e do dirigente da SecexEduc (peça 72) .
	É o Relatório.

Elisângela do Amaral Andrade Landim (OAB/CE 21.914).

Não atuou.

REPRESENTAÇÃO. MUNICÍPIO DE CARIDADE/CE. RECURSOS FEDERAIS PROVENIENTES DO PROGRAMA NACIONAL DE APOIO AO TRANSPORTE ESCOLAR PARA EDUCAÇÃO BÁSICA - PNATE E DO FUNDO DE MANUTENÇÃO E DESENVOLVIMENTO DA EDUCAÇÃO BÁSICA E DE VALORIZAÇÃO DOS PROFISSIONAIS DA EDUCAÇÃO - FUNDEB. EXERCÍCIO DE 2009. INDÍCIOS DE DIRECIONAMENTO EM LICITAÇÃO DE SERVIÇOS DE TRANSPORTE ESCOLAR. FALTA DE COMPROVAÇÃO DA EXECUÇÃO DOS SERVIÇOS PACTUADOS. PROCEDÊNCIA E CONHECIMENTO DA REPRESENTAÇÃO. APLICAÇÃO DE MULTA À PREFEITA POR DESCUMPRIMENTO DE DILIGÊNCIA DESTE TRIBUNAL. FIXAÇÃO DE PRAZO PARA QUE O FNDE REEXAMINE AS PRESTAÇÕES DE CONTAS RELATIVAS AOS REPASSES DO PNATE PARA O MUNICÍPIO DE CARIDADE/CE, ABORDANDO OS INDÍCIOS DE IRREGULARIDADE APONTADOS NESTES AUTOS. Verificado o descumprimento de diligência no prazo fixado sem causa justificada, aplica-se a multa prevista no art. 58, inciso IV, da Lei 8.443/1992.

REPRESENTAÇÃO (REPR)

Secretaria de Controle Externo da Educação (SecexEduc).

Trago à apreciação deste Colegiado a Representação formulada pelo Tribunal de Contas dos Municípios do Estado do Ceará (TCM/CE) , noticiando supostas irregularidades no transporte de alunos do ensino fundamental e médio da rede estadual de ensino, durante o exercício de 2009, realizadas pelo Município de Caridade/CE, por meio de sua Secretaria de Educação, Cultura e Desporto, envolvendo recursos do Programa Nacional de Apoio ao Transporte Escolar para a Educação Básica (Pnate) e do Fundo de Manutenção e Desenvolvimento da Educação Básica e de Valorização dos Profissionais da Educação (Fundeb) .
2.	No que concerne ao Pnate, cabe registrar que o Município de Caridade/CE recebeu, no exercício de 2009, o montante de R$ 61.316,59 (peça 10, p. 1) . Quanto ao Fundeb, os recursos foram repassados pelo Estado do Ceará para o aludido município, no valor de R$ 56.711,25, por força do Termo de Responsabilidade 036/2009, dividido em três parcelas, pagas nos meses de abril, junho e setembro de 2009 (peça 1, p. 41) . 
3.	Primeiramente, cumpre destacar que o Tribunal de Contas dos Municípios do Estado do Ceará – TCM/CE foi extinto e incorporado ao Tribunal de Contas do Estado do Ceará (TCE/CE) , por meio da Emenda 92/2017 à Constituição Estadual do Ceará.
4.	Considerando que a Representação em análise preenche os requisitos de admissibilidade, cumpre dela conhecer, com fundamento nos arts. 235 e 237, inciso IV, do Regimento Interno do Tribunal de Contas da União. 
5. 	A Secretaria de Controle Externo da Educação – SecexEduc efetuou diligência ao então TCM/CE e à Prefeitura Municipal de Caridade/CE, com o intuito de buscar subsídios para elucidar as ocorrências suscitadas pelo representante, consistentes no suposto direcionamento de licitação, com participação de empresas de fachada, para contratação irregular da empresa A P de Sousa Junior Turismo – ME, com posterior subcontratação total dos serviços pactuados e superfaturamento nos pagamentos efetuados.
6.	Ressalto que no ofício encaminhado à Sra. Maria Amanda Lopes Costa (peça 15) consta que o não cumprimento da diligência, no prazo fixado, sem causa justificada, poderia ensejar aplicação da multa prevista no art. 58, inciso IV, da Lei 8.443/1992, a qual prescinde de prévia audiência, nos termos do art. 268, § 3º, do Regimento Interno do TCU.
7.	Pouco após a entrega do aludido ofício, consoante Aviso de Recebimento dos Correios acostado aos autos (peça 18) , foi apresentada, pela Procuradora Municipal de Caridade/CE, Sra. Elisângela do Amaral Andrade Landim, a primeira solicitação de prorrogação do prazo para atendimento à diligência (peça 21) , tendo sido, posteriormente, encaminhadas duas outras solicitações (peças 52 e 66) , todas deferidas e comunicadas à Prefeitura (peças 23, 53 e 67) . 
8. 	Acrescente-se, ainda, que a unidade técnica deste Tribunal fez também diversas tentativas de contato telefônico com a Prefeitura do Município de Caridade/CE, no intuito de cobrar resposta às diligências efetuadas por este Tribunal, e todas essas tentativas, entretanto, restaram infrutíferas.
9.	Após o transcurso de mais de dois anos do recebimento do ofício de diligência e esgotados os vários prazos adicionais conferidos, tendo a responsável permanecido silente, entendo que deve ser aplicada à Sra. Maria Amanda Lopes Costa, Prefeita do Município de Caridade/CE, a multa capitulada no art. 58, inciso IV, da Lei 8.443/1992, uma vez que não há justificativa para o não atendimento de diligência deste Tribunal.
10.	Vale registar que essa interpretação está alinhada ao entendimento desta Corte adotado em casos semelhantes, conforme sobressaem dos enunciados de tese colhidos da ferramenta “jurisprudência selecionada” deste Tribunal:
Acórdão 788/2018-TCU-Plenário. Relator: Ministro-Substituto André Luís de Carvalho.
“A multa prevista no art. 58, inciso IV, da Lei 8.443/1992, quando aplicada sem prévia audiência (art. 268, § 3º, do Regimento Interno do TCU) , deve basear-se em descumprimento de diligência do Tribunal verificado após o recebimento pelo responsável da comunicação processual que informe sobre a possibilidade de aplicação da penalidade.”
Acórdão 2838/2015-TCU-Plenário. Relator: Ministro-Substituto Weder de Oliveira.
“O não cumprimento de determinação expedida pelo TCU, dentro do prazo estipulado, verificado em processo de monitoramento, implica imputação de multa aos responsáveis, com fulcro no art. 58, inciso IV, da Lei 8.443/92.”
Acórdão 935/2014-TCU-Plenário. Relatora Ministra Ana Arraes.
“A aplicação de multa por não atendimento de diligência prescinde de realização de prévia audiência quando constar no ofício encaminhado ao responsável advertência de que o não cumprimento à diligência pode ensejar a aplicação de multa.”
11.	Como apurado, há indícios de direcionamento na licitação promovida para o fornecimento de transporte escolar (Convite 09/008/CC/FME) , sendo que a empresa contratada já havia participado de certames irregulares em outros municípios cearenses, com suspeitas de que o caso concreto em análise faça parte do esquema fraudulento orquestrado naquele ente federado para desvio de recursos federais oriundos do Pnate.
12.	Divirjo, contudo, do encaminhamento sugerido pela SecexEduc quanto ao julgamento, nesta fase processual, da procedência desta Representação, por considerar que diante da ausência, no presente processo, das documentações que deveriam ser encaminhadas pela Sra. Maria Amanda Lopes Costa, não é possível afirmar com precisão quais são as irregularidades remanescentes observadas no Convite 09/0008/CC/FME.
13.	Nesse sentido, considero pertinente postergar a análise de mérito desta Representação até que este Tribunal obtenha todos os elementos necessários para efetuar esse julgamento. 
14.	Diante desse contexto, deve ser determinado ao FNDE que, no prazo de 90 dias, reexamine a prestação de contas do exercício de 2009, relativa aos repasses do Programa Nacional de Apoio ao Transporte do Escolar (Pnate) transferidos à Prefeitura Municipal de Caridade/CE, abordando os indícios de irregularidade descritos na peça inicial desta Representação, encaminhando a este Tribunal o resultado das análises empreendidas e, se for o caso, instaure a correspondente tomada de contas especial.
	Pelo exposto, voto por que seja adotado o Acórdão que ora submeto a este Colegiado. 
	
T.C.U., Sala das Sessões, em 10 de julho de 2019.
MARCOS BEMQUERER COSTA
Relator